【裁判字號】    98,上,1265
【裁判日期】    990330
【裁判案由】    返還不當得利
【裁判全文】
臺灣高等法院民事判決                  98年度上字第1265號
上  訴  人  後備901旅
法定代理人  甲○○
訴訟代理人  蔚中傑律師
被上訴人    泰金企業有限公司
法定代理人  丙○○
訴訟代理人  乙○○
            丁○○
上列當事人間返還不當得利事件，上訴人對於中華民國98年10月
21日臺灣板橋地方法院98年度訴字第1465號第一審判決提起上訴
，本院於99年3月16日言詞辯論終結，判決如下：
    主      文
原判決廢棄。
被上訴人應給付上訴人新台幣壹佰陸拾玖萬壹仟玖佰貳拾捌元，
及自民國九十八年七月十五日起至清償日止，按週年利率百分之
五計算之利息。
第一、二審訴訟費用均由被上訴人負擔。
本判決所命給付，於上訴人供擔保新台幣伍拾陸萬肆仟元後得假
執行，但被上訴人如以新台幣壹佰陸拾玖萬壹仟玖佰貳拾捌元為
上訴人預供擔保，得免為假執行。
    事實及理由
一、上訴人主張：伊為使轄下官兵與接訓之新兵衣物保持清潔，
    於民國96年10月24日與被上訴人簽訂「後備901旅國軍136營
    站委商洗衣契約」（下稱系爭契約），委由被上訴人就伊轄
    下官兵與受訓新兵之衣物予以洗滌。依系爭契約第2條約定
    ，營業項目表列陸軍新兵送洗種類「內衣褲（含襪子）」之
    單項價格為新台幣（下同）2元，另系爭契約第8條第1項並
    約定，被上訴人須提供每位新兵洗衣網新品2個，以供送洗
    內衣褲、襪子之用，則在將內衣褲及襪子均放置於洗衣網交
    由被上訴人送洗之情形下，自應按系爭契約第2條約定，以
    送洗次數單價2元計費。而其他送洗種類同「內衣褲（含襪
    子）」方式記載者，尚有「床單（含枕頭套）」、「迷彩夾
    克（含內襯）」等項，被上訴人亦係按營業項目表列單項價
    格，依序以5元、11元收費，則「內衣褲（含襪子）」之收
    費方式應無不同。詎被上訴人自伊接訓之陸軍新兵第2029梯
    次至第2052梯次，就內衣、內褲、襪子之送洗費用各以2元
    分開計算，即每次送洗單價6元顯與上開約定不合。嗣經伊
    強烈反應，被上訴人始自第2052梯次以後各梯次，就送洗種
    類「內衣褲（含襪子）」，回復依約按送洗次數單價2元收
    費，益徵被上訴人以前就送洗種類「內衣褲（含襪子）」分
    開收費之不當。而被上訴人於改正收費前，伊接訓第2029梯
    次至第2052梯次新兵計15,666人（下稱系爭新兵），送洗次
    數27次，被上訴人每次溢收4元，共溢收1,691,928元。爰依
    民法第179條規定，求為判命被上訴人應給付其1,691,928元
    ，及自起訴狀繕本送達翌日起算之法定利息等語。
二、被上訴人則以：依系爭契約第4條約定，伊收取洗衣費用之
    對象為上訴人單位新訓或服役之人，係由各連隊之服務委員
    向服役之人收取洗衣費，並經上訴人內部各單位轉交予伊，
    上訴人僅係代為簽訂系爭契約及幫忙彙整洗衣費之第三人，
    自非伊收費對象，縱令伊有超收洗衣費，亦係向系爭新兵超
    收，而非向上訴人超收，上訴人並無受損，自不得請求伊返
    還不當得利，其訴有當事人不適格之情形，應予駁回。又依
    系爭契約第2條約定，營業項目表列送洗種類「內衣褲（含
    襪子）」單項價格2元之記載，係以內衣、內褲、襪子每套2
    元計算清洗費，並非內衣、內褲及襪子三項衣物不限套數每
    次收取清洗費2元，尤其新兵及各單位人員受訓、出操、訓
    練常一大早即出一身汗，必須更換內衣褲襪，中午時間亦因
    早上出操訓練而更換內衣褲襪，下午出操、體能訓練後又換
    洗內衣褲襪，至晚上洗澡時又更換乙次，一天更換衣物3至4
    次，乃常有之事，伊為免計算困難，乃向官兵推出「快樂不
    限量送洗衣物服務」，內衣褲襪每天不論洗幾套均以6元統
    包計算，故伊就送洗種類「內衣褲（含襪子）」以6元單價
    計費，並無不合。至伊為方便新兵放置送洗衣物，依約提供
    洗衣網借予新兵使用，此與上開送洗費用之約定無關。又伊
    自第2052梯次以後新兵，改以「內衣褲（含襪子）」三項衣
    物洗一次為2元方式計費，乃因上訴人無理抗議，伊不願傷
    兩造和氣而為。再依系爭契約第8條約定，伊借予系爭新兵
    每人2個新洗衣網，供其等放置送洗衣物，其等結訓後自應
    返還伊，惟系爭新兵卻將伊出借之洗衣網全數攜走，而每個
    洗衣網為50元，伊因此受有1,566,600元之損害，爰主張與
    上訴人之請求互為抵銷等語為辯。
三、原審為上訴人敗訴之判決，上訴人提起上訴，其聲明為：
    (一)原判決廢棄。
    (二)被上訴人應給付上訴人1,691,928元，及自起訴狀繕本送
      達翌日起至清償日止，按年利率5%計算之利息。
    (三)上訴人願供擔保，請准宣告假執行。
    被上訴人則答辯聲明：
    (一)上訴駁回。
    (二)如受不利判決，願供擔保請准宣告免為假執行。
四、上訴人主張兩造簽訂系爭契約，被上訴人有向其溢收系爭新
    兵洗衣費之情形，依民法第179條規定，被上訴人應返還不
    當得利，其訴當事人適格等語，為被上訴人所否認。經查：
    (一)按債權債務之主體應以締結契約之當事人為準，故凡以自
      己名義與人結約為債務之負擔者，即對於債權人當然負契
      約上當事人應有之責任，而契約上所載明之債權人，不問
      其實際情形如何，對於債務人當然得行使契約上之權利。
      同院18年上字第1609號、43年台上字第99號判例參照。又
      受任人以自己名義為委任人訂立契約取得債權時，僅該受
      任人得向他方當事人請求履行債務，故在受任人未將其債
      權移轉於委任人以前，委任人不得逕向他方當事人請求履
      行。同院21年上字第934號判例、69年度台上字第468號裁
      判要旨參照。
    (二)依兩造所不爭執之系爭契約首揭及末頁均記載立契約人為
      兩造，第1條約定並載有契約文件包含招標、投標、決標
      等字之文件，第9條復約定被上訴人須於得標後5日內繳交
      保證金424,600元至國軍財務組或國軍136營站，否則其押
      標金依政府採購法（下稱採購法）第31條規定沒收，倘有
      採購法第50條第1項第3款至第5款情形之一者，依同條第2
      項前段追償損失，就追償損失相等之保證金不予發還，倘
      違反採購法第65條規定轉包者，沒收保證金；另第4條約
      定，連隊服務委員（下稱服委）收繳洗衣費，於結訓假前
      一日，在單位主管陪同下，統一送至繳費地點營站辦公室
      ，由被上訴人開立正式收據或發票，經服委及營站會計審
      核，由會計員蓋用營站專用章及會計員章於其上，建冊詳
      實登管後，始可交付洗衣費予被上訴人，上開收據或發票
      並須交旅部存管2年備查，影本則由各連隊存查公布；第
      12條亦約定被上訴人倘有採購法第50條第2項前段或第59
      條規定之情形者，上訴人得終止契約或解除契約；第15條
      更約定被上訴人因清洗衣物不合格者，須負重洗或修補瑕
      疵之義務，倘發生毀損、滅失或其他情形不能返還者，須
      賠償上訴人（見原審卷第8至18頁）。足徵每位新兵（本
      件爭執在於被上訴人有無溢收「系爭新兵」洗衣費之情形
      ，故不就其餘官兵洗衣費部分另為贅述，下同）係委託上
      訴人處理清洗衣物事務，上訴人為處理該事務，以自己名
      義招標，由被上訴人得標，取得至上訴人連隊收送官兵衣
      物，經營洗衣商業活動之權利，被上訴人並於得標後繳交
      保證金予上訴人，甚且須開立收據或發票，經服委、上訴
      人單位主管、營站會計審核無誤並用印，交旅部存管，影
      本則由各連隊存查，始得領取洗衣費，並非開立收據或發
      票予每位新兵。再遍觀契約全文，未見被上訴人與系爭新
      兵間有債權債務之約定，被上訴人亦自認其與系爭新兵根
      本沒有合約，其向服委解說洗衣之規定及價目，純屬服務
      品項等語（見本院卷第26頁正面），應認系爭契約所規範
      債權債務之主體，為締約之兩造，並非系爭新兵，否則殊
      無採購法之適用。至於系爭新兵雖有繳交洗衣費，惟係由
      代表上訴人之服委收繳，即其等將洗衣費所有權移轉上訴
      人，再經上開手續，仍由代表上訴人之服委及單位主管交
      付洗衣費予被上訴人，並非由各個新兵逕自交付被上訴人
      ，尚難遽認系爭新兵為系爭契約之當事人。被上訴人所辯
      系爭契約存在於其與系爭新兵之間云云，要無可採。揆諸
      前開說明，上訴人既受系爭新兵委任處理清洗衣物之事務
      ，以自己名義與被上訴人簽訂系爭契約，為契約當事人，
      對於被上訴人自得行使契約上之債權，即要求被上訴人履
      行清洗系爭新兵衣物之債務，被上訴人則係向上訴人收取
      清洗衣物之報酬，在上訴人未將其債權移轉於系爭新兵以
      前，系爭新兵不得逕向被上訴人請求履行，被上訴人亦不
      得逕向系爭新兵收取洗衣報酬，蓋被上訴人與系爭新兵間
      並無契約關係。
    (三)次按當事人之適格，係指當事人就特定訴訟標的有實施訴
      訟之權能，亦即指當事人就具體特定之訴訟，得以自己之
      名義為原告或被告，而受為訴訟標的法律關係之本案判決
      之資格，此項權能之有無，應依當事人與特定訴訟標的之
      關係定之。故在給付之訴，若原告主張其為訴訟標的法律
      關係之權利主體，他造為訴訟標的法律關係之義務主體，
      其當事人即為適格。一般而言，訴訟標的之主體，通常為
      適格之當事人。至原告是否確為權利人，被告是否確為義
      務人，乃為訴訟標的法律關係之要件是否具備，即訴訟實
      體上有無理由之問題，並非當事人適格之欠缺。最高法院
      26年渝上字第639號判例、93年度台上字第382號、96年度
      台上字第1780號裁判要旨參照。承上所述，系爭契約之當
      事人僅為締約之兩造，被上訴人係向上訴人收取洗衣報酬
      ，而非向系爭新兵為之。則上訴人以被上訴人向其溢收系
      爭新兵洗衣費，依民法第179條規定，應返還不當得利，
      乃提起本件訴訟，本件核屬給付之訴，依上訴人主張其為
      返還不當得利此訴訟標的法律關係之權利主體，被上訴人
      為該訴訟標的法律關係之義務主體而言，揆諸前揭說明，
      其當事人即為適格。至於被上訴人有無溢收洗衣費，上訴
      人是否因而受有損害，乃其訴有無理由之問題，要與當事
      人適格無涉。是上訴人所稱其提起本件，就當事人之適格
      ，並無欠缺等語，洵屬有據；被上訴人所辯系爭新兵就本
      件溢收洗衣費返還事件，始有實施訴訟之權能，上訴人並
      無該權能云云（見本院卷第59頁至60頁正面），殊無可採
      。
五、上訴人主張被上訴人向其溢收系爭新兵每人每次洗衣費4元
    ，合計1,691,928，應負返還不當得利之責等語，亦為被上
    訴人所否認。經查：
    (一)系爭契約第2條約定被上訴人營業內容，並列出營業項目
      表（下稱系爭營業項目表），關於陸軍新兵送洗種類「內
      衣褲（含襪子）」部分，記載送洗次數27次、單項價格2
      元（見原審卷第9頁）。其備考欄並記載「一左列送洗衣
      物『次數』係依單位實際需求律訂之參考數據，乙方（即
      被上訴人）不得逕自要求。二如遇天候或其他因素，必需
      增加送洗『次數』，乙方必須接受，並依實際送洗『次數
      』收費。……」等字，足徵上開「單項價格2元」係就「
      送洗次數」而定，並非針對「送洗套數」而定。又觀之其
      他送洗種類同於「內衣褲（含襪子）」方式記載者，尚有
      「迷彩夾克（含內襯）」，系爭營業項目表列載其單項價
      格為11元，被上訴人既不爭執其就「迷彩夾克（含內襯）
      」乙項，係按系爭營業項目表列送洗次數之單項價格11元
      收費，且有上訴人接訓第2029梯次新兵「（廠商）洗衣部
      收領衣物三聯單」關於「迷彩夾克（含內襯）」欄記載「
      數量161、總價1,771元（即11×161＝1,771）」等情可憑
      （見原審卷第42頁、35頁反面），則「內衣褲（含襪子）
      」之收費方式應無不同，即「內衣褲（含襪子）」之單項
      價格2元係以送洗「次數」計算，而非以「套數」計算。
      再者，被上訴人自認其因上訴人抗議，從新兵第2052梯次
      後，即以內衣褲（含襪子）三項衣物洗一次2元方式計費
      等語（見原審卷第31頁反面），足證被上訴人所辯送洗種
      類「內衣褲（含襪子）」單項價格2元，係指內衣、內褲
      、襪子「每套」費用2元，故收取不限套數、每套6元之清
      洗費用云云（見原審卷第31頁，本院卷第60頁反面），顯
      與前揭約定不合，經上訴人反應後，始回復依約定方式收
      費。至於被上訴人自新兵第2052梯次後，願意改按送洗次
      數一次2元收費之原因，其初次辯稱係上訴人無理抗議，
      其以和為貴，不願傷兩造和氣，始為容忍而更改等語（見
      原審卷第31頁反面），嗣改稱上訴人對第2052梯次以後各
      新兵管制，要求新兵每次只能送洗一套衣服，超過部分以
      免洗內衣褲代之，其仍按送洗一套收費2元云云（見本院
      卷第25頁反面），前後不一，自難採信。
    (二)被上訴人又辯稱其每月要繳交83,000元權利金予上訴人，
      系爭新兵受訓、出操、訓練常一大早即出一身汗，必須更
      換內衣褲襪，中午時間亦因早上出操訓練而更換內衣褲襪
      ，下午出操、體能訓練後又換洗內衣褲襪，至晚上洗澡時
      又更換一次，一天更換衣物3至4次，其為免計算困難，乃
      製作傳單，鼓勵系爭新兵多送洗衣物，故系爭新兵願意多
      消費洗衣多套，每人每次裝在一個洗衣網內送洗之衣物在
      3套以上，其均以6元統包計算云云。非但為上訴人所否認
      ，且以系爭契約第8條第(一)款所定洗衣網之尺寸30×35公
      分而言（見原審卷第11頁），殊難塞入甚多衣物，被上訴
      人均未舉證證明系爭新兵一天更換衣物3至4次之事實；況
      依被上訴人所提自製傳單觀之（見本院卷第26頁正面、31
      、32頁），其收費方式，核與系爭營業項目表列單項價格
      有別，因系爭營業項目表乃系爭契約第2條約定之內容，
      依第8條第(十三)項約定，被上訴人之營業項目限於上開價目
      表（即系爭營業項目表）所列範圍，不得經營合約規範外
      之項目，或要求官兵購買任何合約以外之物品，而前開傳
      單係以不限量送洗及變更洗滌藥水等名目，吸引官兵增加
      消費金額，顯然違反上開約定，業經上訴人發函指出是項
      缺失，並要求改善，有上訴人97年12月1日後北翔政字第
      0970003168號函可稽（見本院卷第29、30頁），則前開傳
      單既逾系爭契約所定被上訴人之營業內容，即令其內容經
      系爭新兵認可或同意（見本院卷第38頁），但並無拘束上
      訴人之效力，亦不得據為系爭新兵每人每次送洗內衣褲、
      襪子逾3套之證明，被上訴人顯係混淆系爭契約之對造當
      事人。另被上訴人所提「不限量送洗新兵衣袋投洗情形」
      照片彩印（見本院卷第41、42頁），業經上訴人以送洗之
      衣服與洗衣網均混在一起，無法判斷而為爭執（見本院卷
      第25頁反面）；且上開照片彩印係於98年8月間拍攝，並
      非系爭新兵受訓期間，自難採為有利於上訴人之認定。尤
      其系爭營業項目表僅記載送洗種類及其送洗次數，並未記
      載送洗套數，自無限制每一個洗衣網祇能裝放一套內衣褲
      、襪子，因被上訴人已自認其係以一個洗衣網計算一次洗
      衣費（見原審卷第35頁反面），則系爭新兵縱使在一個洗
      衣網內裝二套以上內衣褲、襪子，被上訴人仍不得據前開
      對上訴人無拘束力之傳單記載，以送洗套數向上訴人收取
      費用。是被上訴人前揭所辯，要無可採。
    (三)按無法律上之原因而受利益，致他人受損害者，應返還其
      利益。民法第179條前段定有明文。承上所述，系爭合約
      第2條所定系爭營業項目表為被上訴人營業內容，其表列
      送洗種類「內衣褲（含襪子）」之單項價格，係按送洗次
      數每次以2元收費，每次以一個洗衣網計算，至於洗衣網
      內裝內衣褲（含襪子）套數，則未予限制，被上訴人不得
      以未經上訴人同意之前開傳單所載，按送洗套數向上訴人
      收費。是被上訴人對系爭新兵送洗之內衣褲（含襪子），
      均按次每人6元計算而向上訴人收費，有上訴人接訓第
      2029梯次新兵「（廠商）洗衣部收領衣物三聯單」關於「
      內衣褲（含襪子）」欄記載「數量4,347、總價26,082元
      （即4,347×6＝26,082）」等情足憑（見原審卷第42頁）
      ，較之系爭營業項目表所定單項價格2元，溢收4元，該溢
      收部分，顯係無法律上之原因而受利益，致上訴人受損害
      ，依前揭說明，被上訴人應返還其利益。準此，被上訴人
      向上訴人溢收系爭新兵「內衣褲（含襪子）」之洗衣費，
      合計1,691,928元【計算式：4（每次溢收金額）×27（系
      爭營業項目表所定送洗次數）×15,666（系爭新兵人數，
      見本院卷第26頁正面）＝1,691,928】，此即其應返還上
      訴人之利益。則上訴人同此之主張，為可採信，被上訴人
      所辯各節，為不可採。
六、被上訴人復辯稱其於系爭新兵受訓期間，出借新兵每人洗衣
    網2個，系爭新兵竟未於結訓時返還，以每個洗衣網50元計
    算，其受有1,566,600元之損害，爰以之與上訴人主張之不
    當得利債權互為抵銷等語，則為上訴人所否認。經查：
    (一)按二人互負債務，而其給付種類相同，並均屆清償期者，
      各得以其債務，與他方之債務，互為抵銷。民法第334條
      第1項前段定有明文。又債務之抵銷，以雙方當事人互負
      債務為必須具備之要件，若一方並未對他方負有債務，則
      根本上即無抵銷可言，更不得以對於他人之債權，對於債
      權人為抵銷。最高法院18年上字第1709號、49年台上字第
      125號判例參照。
    (二)依系爭契約第8條第(一)項約定（見原審卷第11頁），可知
      被上訴人應自備契約所需履約標的衍生之洗衣網等材料，
      成本由被上訴人自行估算；被上訴人需提供每梯次每位新
      兵尺寸為30×35公分以上之洗衣網新品2個，洗衣網不可
      延用，作為裝放送洗內衣褲、襪子用，如洗衣網於送洗期
      間遭致破損、遺失者，被上訴人應配合更換。則在被上訴
      人需自備洗衣網，並對每梯次每位新兵「提供」2個洗衣
      網新品，舊品不可延用之情形下，既無定有被上訴人所提
      供之洗衣網係屬借用性質，新兵結訓時須返還洗衣網之約
      定，而洗衣網又係與被上訴人履約自備且自行估算成本之
      水電、洗材等其他消耗品併列，應認被上訴人係無償提供
      2個洗衣網予新兵替換使用，而非出借洗衣網。準此，系
      爭新兵於結訓時，並無返還洗衣網之義務，自遑論系爭契
      約當事人之上訴人。退步言之，縱認應返還洗衣網，惟被
      上訴人既陳稱應返還洗衣網者為系爭新兵（見本院卷第26
      頁正面），是上訴人更不負返還洗衣網之義務，亦無須就
      洗衣網未還部分負損害賠償責任。依前揭說明，被上訴人
      並未對被上訴人負有損害賠償債務，被上訴人根本無債權
      可資抵銷，其上開所辯，殊屬無據。
七、從而，上訴人依民法第179條規定，請求被上訴人給付其1,6
    91,928元，與自起訴狀繕本送達翌日即98年7月15日起（見
    原審卷第25頁）至清償日止，按年利率5%計算之利息，為有
    理由，應予准許。原審為上訴人敗訴之判決，尚有未洽。上
    訴意旨指摘原判決不當，求予廢棄改判，為有理由。爰由本
    院予以廢棄，改判如主文第二項所示，並依兩造聲請，分別
    酌定相當擔保金額，准為假執行及免為假執行之宣告。又本
    件判決基礎已臻明確，兩造其餘之攻擊防禦方法及訴訟資料
    經本院斟酌後，核與判決不生影響，無一一論述之必要，併
    予敘明。
八、據上論結，本件上訴為有理由，爰判決如主文。
中    華    民    國    99    年    3     月    30    日
                    民事第十七庭
                        審判長法  官  藍文祥
                              法  官  吳燁山
                              法  官  張競文
正本係照原本作成。
如不服本判決，應於收受送達後20日內向本院提出上訴書狀，其
未表明上訴理由者，應於提出上訴後20日內向本院補提理由書狀
（均須按他造當事人之人數附繕本）上訴時應提出委任律師或具
有律師資格之人之委任狀；委任有律師資格者，另應附具律師資
格證書及釋明委任人與受任人有民事訴訟法第466條之1第1項但
書或第2項（詳附註）所定關係之釋明文書影本。
中    華    民    國    99    年    3     月    31    日
                              書記官  章大富
附註：
民事訴訟法第466條之1（第1項、第2項）：
對於第二審判決上訴，上訴人應委任律師為訴訟代理人。但上訴
人或其他法定代理人具有律師資格者，不在此限。
上訴人之配偶、三親等內之血親、二親等內之姻親，或上訴人為
法人、中央或地方機關時，其所屬專任人員具有律師資格並經法
院認為適當者，亦得為第三審訴訟代理人。

司法院資訊處製作；財團法人民間司法改革基金會備份。
